【裁判字號】    98,消債更,130
【裁判日期】    980317
【裁判案由】    更生事件
【裁判全文】
臺灣板橋地方法院民事裁定           98年度消債更字第130號
聲  請  人  甲○○
代  理  人  黃仕翰律師
上列當事人因消費者債務清理事件聲請更生及保全處分，本院裁
定如下：
    主  文
更生及保全處分之聲請均駁回。
聲請費用由聲請人負擔。
    理  由
一、本件聲請意旨略以：聲請人為小規模營業人，因經營生意失
    敗而負擔債務，乃於民國95年6 月依中華民國銀行公會會員
    辦理無擔保債務協商機制，與最大債權金融機構寶華商業銀
    行股份有限公司達成協商，雙方約定聲請人自95年7 月起分
    120 期，利率3.88% ，每月10日以新台幣（下同）10,835元
    依各債權銀行債權金額比例清償各項債務，惟當時聲請人收
    入不足20,000元，不僅需負擔本身生活費及租金支出，實已
    無力履行上開協商條件，且當時適逢學校註冊時間，需負擔
    子女註冊費及其他就學費用，故聲請人雖竭力履行，仍無力
    負擔，仍於95年11月間毀諾，故請求裁定准予更生並聲請為
    保全處分云云。
二、按債務人對於金融機構因消費借貸、自用住宅借款、信用卡
    或現金卡契約而負債務，在聲請更生或清算前，應提出債權
    人清冊，以書面向最大債權金融機構請求協商債務清償方案
    並表明共同協商之意旨，消費者債務清理條例第151 條第1
    項定有明文。而債務人與金融機構協商成立者，不得聲請更
    生或清算，但因不可歸責於己之事由，致履行顯有重大困難
    者，不在此限；消費者債務清理條例施行前，債務人依金融
    主管機關協調成立之中華民國銀行公會會員辦理消費金融案
    件無擔保債務協商機制與金融機構成立之協商，準用前項之
    規定，消費者債務清理條例第151 條第5 項、第6 項亦分別
    有明文可參。至於債務人聲請更生或清算不合程式或不備其
    他要件者，法院應以裁定駁回之，但其情形可以補正者，法
    院應定期間先命補正，復為同條例第8 條所明定。
三、次按前開法律規定之「但因不可歸責於己之事由，致履行顯
    有重大困難者，不在此限」，其立法意旨係基於債務清償方
    案成立後，應由債務人誠實遵守信用履行協商還款條件，惟
    於例外情形下發生情事變更，在清償期間收入或收益不如預
    期，致該方案履行困難甚或履行不能，因不可歸責於己之事
    由，始能聲請更生或清算。此規範意旨在避免債務人任意毀
    諾已成立之協商，濫用更生或清算之裁判上債務清理程序。
    蓋以債務清償方案係經當事人行使程序選擇權所為之債務清
    理契約，債務人應受該成立之協議所拘束。債務人既已與金
    融機構協商成立，如認該協商方案履行有其他不適當情形，
    自仍應再循協商途徑謀求解決。又所謂不可歸責於己之事由
    ，係指出於非己身所能控制之自然力或其他人為事由，具有
    猝然性而不能預知，非人力所能參與或所能阻止，而陷於不
    能履行承諾償還自己之債務者而言，例如：
  1.債務人於履行清償期間遭逢重大意外災害，如車禍、火災、
    或罹患重大不治之惡疾而喪失工作能力。
  2.債務人負擔家計生活之職業工作，突然非自願性失業，而可
    預見的、持續性的無法就業謀生。
  3.因遭逢不可抗力之天然災害，如地震、颱風、水災而因其損
    害甚鉅致無力清償等情事。
四、本院查：
  (一)聲請人於消費者債務清理條例施行前，曾依照中華民國銀行
    公會會員辦理消費金融案件無擔保債務協商機制，與最大債
    權金融機構寶華商業銀行股份有限公司達成協商，雙方約定
    聲請人自95年7月起分120期，利率3.88%，每月10日以10,83
    5 元依各債權銀行債權金額比例清償各項債務，直至全部清
    償為止，直至95年11月間毀諾，此有協議書及無擔保債務還
    款計劃影本各一份為證，且觀諸聲請人提出之財團法人金融
    聯合徵信中心債權人清冊中「是否曾參與銀行公會債務協商
    」欄註記「Y」一節亦明。準此，本件聲請人依上開協商機
    制與最大債權金融機構協商成立後，再向本院聲請更生，尚
    須符合「不可歸責於己之事由致履行顯有重大困難」之法定
    要件，方為適法。
  (二)本件聲請人聲請書陳報任職於三叔公食品公司，每月月薪不
    足20,000元，並提出95、96年綜合所得稅各類所得資料清單
    為憑。是以聲請人於95年7 月協商成立時，迄至95年11月間
    毀諾為止，其收入尚屬穩定且無重大變動，顯見聲請人於成
    立協商前後之經濟能力並無明顯變動，有依原協商條件履行
    之能力。
  (三)又本件聲請人主張其毀諾之原因，乃係當時適逢註冊時間，
    及其尚須繳納 4名子女每學年之註冊費及其它就學費用等云
    云。惟該協商條件既係經當事人選擇並採為清償之方式，債
    務人即應受該協議之約束，況且縱需繳交子女之註冊費，此
    亦係聲請人於 95年7月協商成立當時所已知悉之事實，聲請
    人對其經濟狀況、家庭收支情形應知之綦詳，理應於協商時
    評估可否履行協商條件之情事，聲請人當時盱衡其經濟狀況
    ，猶簽署協商協議書，同意最大債權銀行即寶華銀行之無擔
    保債務還款計劃，縱因收入扣除支出後不敷償還，亦屬聲請
    人於協商時可得預見，自不得再以銀行不顧伊之實際狀況，
    片面擬定還款，伊不得已接受協商條件等語辯解。換言之，
    聲請人於協商時既已明知其收入數額，以及將來可能支出之
    用途，仍同意承諾原協商條件，當非無充分考量籌措資金來
    源之規劃，自不得再以同一原因反覆爭執，故上開事由並非
    出於非己身所能控制之自然力或其他人為事由，具有猝然性
    而不能預知者。
  (四)聲請人雖主張每月須支付房租12,000元、生活費用25,000元
    (含全家伙食、教育費、醫療費、交通費支出)，及扶養費 (
    已列入前項生活費用)以致於收入扣除協商應繳款費用已無
    法維持最低生活，以致毀諾等語，惟查，
  1.就前述聲請人95年度及96年度之平均月薪資18,666元至19,5
    98元不等，扣除每月協商還款10,835元後，聲請人每月尚餘
    7,831 元至8,763 元得供維持生活所需。
  2.聲請人配偶陳寶雲每月固定從三叔公食品公司及自何秀美、
    溫錦儀跨行轉入其收入高達30,000餘元，有聲請人陳報其配
    偶陳寶雲之華南銀行活期存款帳戶可憑 (見本院卷第137 頁
    至第145 頁)， 是以加計聲請人扣除每月依約履行後所餘金
    額，其足以負擔2 子之扶養費及生活費。聲請人依約履行，
    並無不能維持基本生活之情形。又依行政院主計處公佈之97
    年度臺灣省每人每月最低生活費用為9,829 元，該最低生活
    費用即包括食、衣、住、行等費用在內，而聲請人既已負債
    大於資產，本應較一般人更節約支出撙節開銷，蓋消費者債
    務清理條例所定債務清理程序之立法精神，並非維持債務人
    過去慣常之寬裕生活，而係重新檢視消費行為樽節支出，故
    聲請人既已有不能清償之事由，生活消費程度自應受有限制
    ，每月生活開支，自不能與一般人等量齊觀。例如：不得乘
    坐計程車，不得出入三星級以上之飯店、餐廳等，除有絕對
    必要性支出之外，自當縮衣節食，刻苦生活、優先誠實履行
    清償債務之責。
  (五)又債務人依消費者債務清理債條例向法院聲請更生或清算，
    應認係債務清理之最後手段，蓋經法院裁定開始更生或清算
    程序後，債務人之生活、身分資格、工作權利等或均將受有
    限制。又該條例所定之債務清理程序採雙軌制設計，分為重
    建型之更生程序及清算型之清算程序，其立法目的在使有不
    能清償或有不能清償之虞的消費者，得依其自身負債與清償
    能力之不同情況，選擇不同程序清理其債務，以調整其與債
    權人及其他利害關係人之權利義務關係，保障債權人之公平
    受償，謀求消費者經濟生活之更生及社會經濟之健全發展。
    上開規定之立法目的，在兼顧債權人、債務人雙方之利益，
    使陷於經濟上困境之消費者得以清理債務，利用此兩種不同
    程序妥適調整債務人與債權人及其他利害關係人間之權利義
    務關係，保障債權人獲得公平受償，並謀求消費者經濟生活
    之更生機會。申言之，更生之目的在使全體債權人獲得公平
    之受償，並使債務人在經濟上得有更生之機會，防止社會經
    濟發生混亂。上開制度並非在使債務人恣意消費所造成之債
    務，轉嫁予債權人負擔；故法律所設債務人免責之制度，應
    在鼓勵勤勞誠實之債務人，而非縱容投機不誠實之債務人奢
    侈浪費，倘債務人於聲請更生或清算前之相當期間內，利用
    信用金融之機會，恣意為非屬通常生活所需之鉅額消費或作
    奢侈性、浪費性之消費，而不在意日後履行返還之能力，反
    而算計消債條例中之免責制度，濫用更生或清算程序以規避
    其應負擔之償還責任，自與前開立法本旨有違。本案依據各
    債權人向本院陳報聲請人使用信用卡消費明細之結果，聲請
    人有過度及浪費性消費如下：
  1.聲請人持渣打國泰世華商業銀行股份有限公司核發之信用卡
    ，於93前起於逢陞股份有限公司 (郵購)消費 18,816元、東
    森得易購消費3,960元、於94年7月12日於金麗都視聽歌唱城
    消費6,600元、於94年7月24日於瑞誠煙酒店消費 66,00元、
    於95年8月24日起美商安達保險股份有限公司消費 6,376元(
    見本院卷第95頁至第97頁)。
  2.聲請人持永豐信用卡股份有限公司核發之信用卡，於 95年6
    月於全虹明德店刷卡消費 21,525元、94年5月起於東淤森易
    得購消費4,980元、94年7月20日於金麗都視廳歌唱城消費89
    ,00 元 (見本院卷第108頁至第112頁）。
    綜上情形，故聲請人之負債原因顯與其恣意消費之情形有關
    ，聲請人恣意為非屬通常生活所需之鉅額消費或作奢侈性、
    浪費性之消費，而不在意日後履行返還償債之能力，自與前
    開立法本旨有違。
五、綜上所述，本件聲請人所主張之事由，與消費者債務清理條
    例第151 條第5 項但書所規定「不可歸責於己之事由致履行
    顯有重大困難」之要件不符，且就前所述聲請人之負債原因
    顯與其恣意消費之情形有關，聲請人恣意為非屬通常生活所
    需之浪費性消費，而不在意日後履行返還償債之能力，自不
    應准其聲請更生。又本件更生之聲請既經駁回，則聲請人所
    為保全處分之聲請即失所附麗，應一併駁回，爰裁定如主文
    。
六、至於聲請人所預繳納之郵務送達費3,740元，則待本件更生
    聲請事件確定後，如仍尚有剩餘，再予檢還聲請人，併此敘
    明。
中    華    民    國    98    年    3     月    17    日
                  民事第一庭    法  官  黎文德
以上正本證明與原本無異
如不服本裁定應於送達後10日內向本院提出抗告狀，並應繳納抗
告費新台幣1,000元整。
中    華    民    國    98    年    3     月    17    日
                                書記官  趙彬


司法院資訊處製作；財團法人民間司法改革基金會備份。
